【裁判字號】    98,再易,31
【裁判日期】    981123
【裁判案由】    債務不履行損害賠償
【裁判全文】
臺灣高等法院臺南分院民事判決  98年度再易字第31號
再審原告  乙○○
          丙○○
再審被告  甲○○○○○○○○○.
          補習班
上列當事人間請求債務不履行損害賠償事件，再審原告對於中華
民國98年8月11日本院98年度上易字第95號確定判決，提起再審
，本院判決如下：
    主  文
再審之訴駁回。
再審訴訟費用由再審原告負擔。
    理  由
一、按再審之訴應於30日之不變期間內提起，前項期間自判決確
    定時起算，判決於送達前確定者自送達時起算，其再審之理
    由知悉在後者，自知悉時起算，但自判決確定後已逾5年者
    不得提起；判決於上訴期間屆滿時確定，不得上訴之判決，
    於宣示時確定；不宣示者，於送達時確定，民事訴訟法第50
    0條第1項、第2項、第398條第1項、第2項分別定有明文。經
    查，本院原確定判決就再審原告部分之訴訟標的價額未逾新
    臺幣150萬元，為不得上訴第三審之事件，係於民國（下同
    ）98年8月11日本院宣示時即已確定，且再審原告復均於98
    年8月17日收受該確定判決（見本院98年度上易字第95號卷
    第114、122頁），依上揭說明，提起再審之訴之不變期間應
    自送達翌日98年8月18日起算。準此，本件再審原告於98年9
    月15日向本院遞狀提起本件再審之訴，尚未逾30日之不變期
    間，其訴應為合法，合先敘明。
二、再審原告再審意旨略以：
  (一)再審原告乙○○、丙○○與再審被告王華魁訂約的機構即威
    爾森文教機構之私立崴爾森美語短期補習班，已於96年4月1
    4日申請註銷，亦即與再審原告乙○○、丙○○訂約之補習
    班業已於再審原告離職前業已註銷歇業，再審原告2人於最
    後服務期間，該補習班已非法經營，且該補習班雖於98年5
    月12日在台南市○○路71號申請立案，然觀台南短期補習班
    管理系統節錄之資料顯示，該補習班名為私立愛譜樂斯美語
    短期補習班，負責人為王奕旋，班主任及共同設立人為陳淑
    玲，均非王華魁本人，故兩造爭執之契約關係已於補習班停
    止營業而告終止，怎可再對再審原告2人求償？且私立愛譜
    樂斯美語短期補習班經營內容已不再包含國中以上學生，再
    審原告丙○○於大安街成立之教室主要是以教授國、高中生
    為主，故可見再審被告王華魁對此區塊的經營業已放棄，故
    再審原告之經營於法並未違背競業禁止條款中規定，不論已
    歇業之私立崴爾森美語短期補習班，或2年復立案之私立愛
    譜樂斯美語短期補習班，均不該對再審原告2人執教再有約
    束力，原確定判決明顯有誤。
  (二)再審原告2人在本院前訴訟程序開庭時曾建議：「開庭日可
    否避開星期三？」本院前審法官曾言明：「我的庭期都固定
    在星期三。」故再審原告2人誤以為本院前訴訟程序該庭之
    庭期均定在星期三。但本院前訴訟程序竟將言詞辯論的庭期
    提前在「星期二」（即98年7月28日）。致使再審原告2人於
    隔天到庭報到並被告知「該案已於昨日辯論終結，並訂於二
    星期後宣判。」這不但有違法律上之「信賴保護原則」，且
    本院前訴訟程序未再次通知再審原告2人，逕付判決，有違
    民事訴訟法第385條規定之精神。
  (三)本院原確定判決以「…教師接受補習班之培訓後，運用補習
    班授與之教學技巧及教材，於受僱期間累積之授課經驗，無
    異係教師基於所任職位，自雇主處獲悉及取得之重大營業技
    能或秘密」，作為引述再審被告對再審原告2人於競業禁止
    條款的補償作用，實於理不合，且更苛扣再審原告2人薪資
    ，更是與競業禁止條款之補償作用相牴觸，原確定判決明顯
    有誤。綜上，本院原確定判決實有適用法規錯誤之再審事由
    存在。為此，爰提起本件再審之訴，請求廢棄原確定判決云
    云。
三、按再審之訴，應依民事訴訟法第501條第1項第4款規定，表
    明再審理由及關於再審理由並遵守不變期間之證據，此為必
    須具備之程式。又所謂表明再審理由，必須指明確定裁定有
    如何合於法定再審事由之具體情事始為相當。倘僅泛言有何
    條款之再審事由，而無具體情事者，仍難謂已合法表明再審
    事由；既未合法表明再審事由即為無再審之事由，性質上無
    庸命其補正（最高法院61年台再字第137號判例意旨參照）
    。次按當事人之不到場，可認為係因天災或其他正當理由者
    ，法院應以裁定駁回到場當事人所為一造辯論之聲請，並延
    展辯論期日；依民事訴訟法第466條不得上訴於第三審法院
    之事件，其經第二審確定之判決，當事人有正當理由不到場
    ，法院為一造辯論判決者，得提起再審之訴，民事訴訟法第
    386條第2款、第497條固有明文。又所謂「具有正當理由不
    到場」，須因天災或其他不可避之事故，始得認為具有正當
    理由，若當事人因患病不能於言詞辯論期日到場者，如無可
    認為有不能委任訴訟代理人到場之情形，即非民事訴訟法第
    386條第2款所謂因正當理由而不到場，若因而判決確定者，
    當事人亦不得依民事訴訟法第497條之規定，提起再審之訴
    （最高法院28年上字第1574號判例參照）。末按適用法規顯
    有錯誤，得以再審之訴對於確定終局判決聲明不服，民事訴
    訟法第496條第1項第1款定有明文。惟所謂適用法規顯有錯
    誤，係指法院就認定事實，適用法律有適用法規顯然錯誤之
    情形；茍事實審法院依卷內所附之證據資料加以取捨、判斷
    ，而為事實之認定，就其認定事實有漏未斟酌證物或認定事
    實錯誤等情事，亦與適用法規有錯誤之再審事由有間；易言
    之，適用法規顯有錯誤，並不包括認定事實錯誤、取捨證據
    失當及判決不備理由之情形在內。而所謂確定判決適用法規
    顯有錯誤，係指確定判決所適用之法規顯然不合於法律規定
    ，或與司法院現尚有效之大法官會議之解釋，或法院尚有效
    之判例顯然違反者而言；至於消極的不適用法規之情形雖亦
    包括在內，惟需消極的不適用法規顯然於判決之結果有影響
    者為限，且亦不包括漏未斟酌證據及認定事實錯誤之情形在
    內（司法院大法官會議釋字第177號解釋、最高法院60年台
    再字第170號判例意旨參照）。
四、經查：
  (一)再審原告2人主張與再審被告王華魁訂約之機構即威爾森文
    教機構之私立崴爾森美語短期補習班，已於96年4月14日申
    請註銷，是兩造爭執之契約關係已於該補習班停止營業而告
    終止，再審被告已不可再對再審原告2人求償，原確定判決
    顯然違反民事訴訟法第496條第1項第1款之規定云云，惟本
    件再審原告2人於再審聲請狀中並無指明本院98年度上易字
    第95號確定判決有何具體之法定再審事由，更未敘明上揭原
    確定判決，究竟有何適用法規顯有錯誤之處，而有合於法定
    再審事由之具體情事，揆諸前揭說明，本件再審自非合法，
    應予駁回。
  (二)又再審原告2人主張本院前訴訟程序將言詞辯論期日改期，
    致使其2人未能於該期日到庭參與辯論，而本院前訴訟程序
    並未再次通知再審原告2人，即逕付判決，有違民事訴訟法
    第385條規定云云。按送達不能依民事訴訟法第136條規定送
    達於應受送達人之住居所、事務所或營業所，亦不能依同法
    第137條規定，將文書付與有辨別事理能力之同居人或受僱
    人者，得將文書寄存送達地之自治或警察機關，並作送達通
    知書兩份，一份黏貼於應受送達人住居所、事務所、營業所
    或其就業處所門首，另一份置於該送達處所信箱或其他適當
    位置，以為送達，民事訴訟法第138條第1項定有明文。經查
    ，本院前訴訟程序言詞辯論通知書於98年6月23日寄存送達
    臺南市警察局第五分局開元派出所，於同年7月3日發生效力
    ，有送達證書1份在卷可稽（見本院前審卷第73頁），是本
    院前訴訟程序言詞辯論通知書已發生合法送達之效力，而再
    審原告2人主張本院前訴訟程序將言詞辯論期日改期，致使
    其2人未能於該期日到庭參與辯論等語，顯難認具有不到場
    之正當理由，是原確定判決依再審被告聲請，而為一造辯論
    判決，於法即無不合。再審原告2人執此主張原確定判決具
    有法定之再審事由，顯無足取。
  (三)再者，再審原告2人主張原確定判決以「…教師接受補習班
    之培訓後，運用補習班授與之教學技巧及教材，於受僱期間
    累積之授課經驗，無異係教師基於所任職位，自雇主處獲悉
    及取得之重大營業技能或秘密」，作為引述再審被告對再審
    原告2人於競業禁止條款的補償作用，實於理不合，且更苛
    扣再審原告2人薪資，更是與競業禁止條款之補償作用相牴
    觸云云。惟查，原確定判決於判決理由中敘明：「(二)現今語
    文補習班間競爭激烈，各補習班莫不以師資、教材、及教學
    技巧博取學生家長青睞、信任，以擴展學生員額。是培訓之
    師資良莠與否，及研發之教材、教程是否精良，實為補習班
    能否永續經營之關鍵。則教師接受補習班之培訓後，運用補
    習班授與之教學技巧及教材，於受僱期間累積之授課經驗，
    無異係教師基於所任職位，自僱主處獲悉及取得之重大營業
    技能或秘密。(三)茲查被上訴人乙○○自95年11月1日起至96
    年9月30日止，被上訴人丙○○則係自94年8月7日起迄96年
    11月22日止，均任職於上訴人補習班，而被上訴人丙○○、
    乙○○分別與上訴人訂定之合約書第5條（第4條）分別約定
    『乙方（即被上訴人乙○○、丙○○）自甲方（即上訴人）
    處離職後2年及3年內，不得以任何形式在甲方經營處之學區
    內從事與甲方類似之教育工作，或教導乙方在甲方處所教過
    之學生，一經甲方發現，乙方需賠償甲方離職前月薪資之20
    倍，乙方絕無異議且甲方保留所有法律追訴權。」（見本院
    卷第77-79頁），為兩造所不爭執。按此項約定既出於被上
    訴人乙○○、丙○○之同意，與憲法保障人民工作權之精神
    並不違背。而被上訴人丙○○、乙○○在上訴人所開設之補
    習班任職，運用該補習班授與之教學技巧經驗及教材，無異
    係教師於擔任職務自僱主處獲悉及取得之重大營業技能及秘
    密，上訴人為避免被上訴人因知悉營業資料而作不公平之競
    爭，雙方於事先約定於被上訴人離職後，在短期間內不得於
    其所經營補習班之學區（指安慶國小）從事與僱用人相同或
    類似之行業，並無造成被上訴人生存權之困難，亦未違反其
    他強制規定，且與公共秩序無關，此項約定，於法應非無效
    ，被上訴人主張上開約定違反民法第247條之1規定無效，洵
    無理由。」等語（見原確定判決第8-9頁），已詳為論述兩
    造事先所約定之競業禁止條款，並無違反民法第247條之1規
    定而無效之理由。是本院原確定判決已依卷內證據資料詳為
    審酌，並依其所認定之事實適用法規，並無適用法規有錯誤
    之情形，再審原告2人上開主張，無非係對原確定判決之證
    據取捨、認定事實而為指摘，依上開說明，自與適用法規顯
    有錯誤之再審事由有間，再審原告等2人以此為再審事由，
    亦屬無據，應予駁回。
五、綜上所述，再審原告2人僅表明兩造爭執之契約關係已於再
    審被告之補習班停止營業而告終止，再審被告已不可再對再
    審原告等2人求償等情，至於原確定判決究係有何適用法規
    顯有錯誤之處，而有合於法定再審事由之具體情事，則均未
    見再審原告2人指明，揆諸前開判例意旨說明，顯難認其再
    審之訴為合法。另原確定判決並無再審原告2人主張之適用
    法規顯有錯誤之情事，從而，再審原告2人依民事訴訟法第
    496條第1項第1款規定，提起本件再審之訴，求為廢棄本院
    98年度上易字第95號確定判決，顯無理由，爰不經言詞辯論
    ，合併逕以判決駁回之。
六、據上論結，本件再審之訴一部為不合法，一部為顯無理由，
    依民事訴訟法第502條、第78條、第85條第1項前段，判決如
    主文。
中    華    民    國    98    年    11    月    23    日
                  民事第三庭    審判長法  官  蘇清恭
                                      法  官  張世展
                                      法  官  蘇重信
上為正本係照原本作成。
不得上訴。
中    華    民    國    98    年    11    月    23    日
                                      書記官  陳嘉琍


司法院資訊處製作；財團法人民間司法改革基金會備份。
